【裁判字號】    89,判,1465
【裁判日期】    890511
【裁判案由】    地價稅
【裁判全文】
行  政  法  院  判  決                          八十九年度判字第一四六五號
    原      告  甲○○
                乙○○
    被      告  臺北市稅捐稽徵處
右當事人間因地價稅事件，原告不服財政部中華民國八十八年五月十二日台財訴字第
八八二二一九八八七號再訴願決定，提起行政訴訟。本院判決如左︰
    主  文
原告之訴駁回。
    事  實
緣原告等所有包括坐落台北市○○區○○段一小段六五○、六六八及六六四－二地號
三筆土地在內共十六筆土地，因欠繳八十年至八十四年度地價稅，經被告所屬萬華分
處於八十五年一月十六日催繳取證，八十五年地價稅稅單則於八十五年十一月十三日
送達，惟逾滯納期原告等仍未繳納，經該分處移送臺灣臺北地方法院財務法庭強制執
行，嗣經被告所屬大安分處發現八十年度地價稅之核課將應免稅之前述第六五○、六
六八地號土地一併核課為有誤，乃通報經被告所屬萬華分處以八十六年五月二十八日
北市稽萬乙第九五一一號函臺灣臺北地方法院財務法庭，副本復知原告等，減除上開
二地號部分之本稅及滯納金。即原告甲○○部分原查定八十年度地價稅本稅為新台幣
（下同）六三、六三一元，滯納金九、五四四元，更正為本稅五九、一八九元，滯納
金八、八七八元，乙○○部分原查定本稅為六二、三八八元，滯納金九、三五八元，
更正為本稅五七、九四六元，滯納金八、六九一元，並依財政部七十九年九月四日台
財稅第七九一一九六三一○號函釋意旨，本項更正毋庸再重新發單。原告等不服，向
被告所屬萬華分處申請重新核課更正，經被告所屬萬華分處以八十六年六月十二日北
市稽萬乙第一○六八九號函否准所請。原告對前述二函均表不服，提起一再訴願，遞
遭決定駁回，遂提起行政訴訟，茲摘兩造訴辯意旨於次：
原告起訴意旨略謂︰一、按稅捐稽徵法第十七條、第二十條、第二十三條、第三十九
條第一項、第三十四條第三項第一款之「確定」及財政部七十九年九月四日台財稅第
七九一一九六三一○號函釋乃均是以稅捐稽徵機關核定之案件仍尚有效而言，至於稅
捐稽徵機關核定之案件如經稅捐稽徵機關自行承認無效，或業已經行政訴願程序決定
無效，則稅捐稽徵機關之此核定，乃屬自始無效，不因曾有此形式上之核定而認為仍
尚有效存在，即無首揭規定有關「確定」之適用。查被告所屬萬華分處既已承認原告
等所有台北市○○區○○段一小段六五○、六六八號地係屬巷道路地，依法免徵地價
稅，經台北市政府七十三年八月二日府訴字第二一四五一號訴願決定確定在案。惟被
告所屬萬華分處就原告等所有之十六筆土地（包括系爭台北市○○區○○段一小段六
五○、六六八號地）按地價總額核定填發之八十年度地價稅繳款書乃只有一張地價稅
繳款書而只有一個核課行為。此八十年度包括六五○、六六八地號二筆土地核定填發
之地價稅繳款書顯已違反上開訴願決定及被告之承認。依民法第七十一條規定「法律
行為違反強制或禁止之規定者無效。」自屬自始無效，即顯非八十年度之地價稅繳款
書及地價稅及滯納金及限繳日期，並無從繳納，而顯無稅捐稽徵法第十七條、第二十
條、第二十三條、第三十九條第一項、第三十四條第三項第一款「確定」及財政部七
十九年九月四日台財稅第七九一一九六三一○號函釋之適用。二、又按「法律行為不
依法定方式者無效。」為民法第七十三條所明定，被告竟不就其餘十三筆土地依土地
稅法第四十三條規定重新填發八十年度該十三筆土地地價稅繳款書予原告另新限期繳
納，而竟持前開自始無效之六五○、六六八號地之八十年地價稅款書及限繳日期及滯
納金僅以被告所屬萬華分處八十六年五月二十八日北市稽萬乙字第九五一一號函依財
政部七十九年九月四日台財稅第七九一一九六三一○號函釋意旨更正稅額及滯納金而
竟當作是該十四筆土地之八十年度地價稅繳款書、地價稅、限繳日期及滯納金並對原
告繼續強制執行。又以被告所屬萬華分處八十六年六月十二日北市稽萬乙字第一○六
八九號函表示如此做並無違法之處。此八十年度地價稅及滯納金之核課處分及被告所
屬萬華分處八十六年五月二十八日北市稽萬乙字第九五一一號函及八十六年六月十二
日北市稽萬乙字第一○六八九號函等顯均有錯誤及未曾確定，並已違反土地稅法第四
十三條及第五十三條規定之課徵方式而無效，自應依法退還予原告。三、依稅捐稽徵
法第二十一條規定「應由稅捐稽徵機關依稅籍底冊或查得資料核定課徵之稅捐，其核
課期間為五年，以後不得再補稅處罰。」查在八十六年一月一日時八十年度該十四筆
土地之地價稅及滯納金顯早已逾五年核課期間，自不得再補稅處罰。茲被告竟仍於八
十六年六月持前開自始無效之八十年度地價稅繳款書及地價稅及滯納金以強制執行所
收取之款繳竣為該十四筆土地之八十年度之地價稅及滯納金，顯即已違反此稅捐稽徵
法第二十一條之規定，並應依法退還予原告。四、被告既依職權更正八十年度應納地
價稅金額，則所收取之金額即應減少，惟實際仍是自原告銀行存款強制收取十六筆之
地價稅額及滯納金額，被告所言業已更正應納稅額及滯納金額等語，顯屬詐騙之詞，
並已觸犯刑法第二百十三條、第二百十四條及第一百二十九條第一項。五、又原告所
有台北市○○區○○段一小段六六四－二號地亦屬巷道路地，依法免徵地價稅，惟被
告竟課徵八十年度至八十五年度之地價稅及滯納金，顯有錯誤，故只要查證明確該六
六四－二號地確屬巷道路用地，且與自七十三年以來即免稅之六五○、六六八號地係
屬同一巷道路，自與八十年度至八十五年度地價稅及滯納金之課徵錯誤有關，惟被告
所屬萬華分處八十六年六月十二日北市稽萬乙字第一○六八九號函在尚未調查認定該
六六四－二號地是否確屬巷道路用地及是否與自七十三年以來即免稅之六五○、六六
八號地係屬同一巷道路之前即竟率遽先擅自憑空認定「與八十年至八十五年地價稅無
關。本分處函請法院繼續執行，並無不妥之處，更無撤案之理由，故仍請配合法院之
執行儘速繳納。」等語，顯有錯誤，請判決撤銷一再訴願決定及原處分等語。
被告答辯意旨略謂︰一、本件原告明知其所有台北市○○區○○段一小段六五○、六
六八地號土地業經台北市政府七十三府訴字第二一四五一號訴願決定免徵地價稅在案
，卻不於被告所屬萬華分處八十五年一月十六日催繳取證之繳納期間內申請更正，俟
移送法院強制執行始稱核課有誤，復不提示訴願決定書影本以供參辦，被告所屬萬華
分處乃函請台北市政府訴願審議委員會影印該訴願決定書移請土地所轄分處大安分處
查明，嗣依大安分處八十六年五月十七日北市稽大安乙字第二○八八三號函復，該二
地號（六五○、六六八）土地應自七十二年起免徵地價稅，又查該土地之課稅資料記
載，除八十年有誤課情事外，自八十一年起即已減免地價稅在案，惟原告卻藉八十年
地價稅核課有誤而一再拒繳八十一年至八十五年之地價稅。又八十年之地價稅係於八
十五年五月二十日徵收期間屆滿，即已移送法院強制執行，則依稅捐稽徵法第二十三
條規定，該項欠稅案件應不受徵收期間五年之限制。二、又查被告所屬萬華分處於接
獲大安分處八十六年五月十七日北市稽大安乙字第二一○○八號函後，即已依職權更
正系爭八十年應納地價稅金額並以八十六年五月二十八日北市稽萬乙字第九五一一號
函請臺灣臺北地方法院財務法庭就更正後之稅額執行，副本亦復知原告（即原告甲○
○部分查定額本稅為六三、六三一元，滯納金九、五四四元，更正為本稅五九、一八
九元，滯納金八、八七八元，陳誠楨部分原查定本稅為六二、三八八元，滯納金九、
三五八元，更正為本稅五七、九四六元，滯納金八、六九一元。）均係減少其應納稅
額，對原告並無不利，嗣本案核課確定後，因已移送法院強制執行，被告所屬萬華分
處本於職權更正應納稅額，依財政部七十九年九月四日台財稅第七九一一九六三一○
號函釋規定，該更正後之稅額毋庸再重新發單。是原告主張被告核課八十年度地價稅
與滯納金有誤，應退還稅款乙節，洵不足採。此部分原處分並無不合，請續予維持。
另原告爭執其所有大安區○○段○○段六六四之二地號土地為巷道用地，應免徵地價
稅乙節，依被告所屬大安分處八十六年五月十七日北市稽大安乙字第二○八八三號函
稱：「已函請地政處共同勘查中，是否自八十六年起免徵地價稅將另函復。」從而，
該土地是否自八十六年起可免徵地價稅，核與八十五年以前已課徵確定之地價稅無關
。原告以此為由，拒不繳納其所有全部持分土地之八十年至八十五年地價稅，並非有
理，請判決駁回原告之訴等語。
    理  由
一、按「納稅義務人如發現繳納通知文書有記載、計算錯誤或重複時，於規定繳納期
間內，得要求稅捐稽徵機關、查對更正。」及「依稅法規定逾期繳納稅捐應加徵滯納
金者，每逾二日按滯納數額加徵百分之一滯納金；逾三十日內仍未繳納者，移送法院
強制執行。」及「稅捐之徵收期間為五年，自繳納期間屆滿之翌日起算；應徵之稅捐
未於徵收期間徵起者，不得再行徵收。但於徵收期間屆滿前，已移送法院強制執行，
或已依．．．尚未結案者，不在此限。」及「納稅義務人應納稅捐，於繳納期間屆滿
三十日後仍未繳納者，由稅捐稽徵機關移送法院強制執行。．．．」為稅捐稽徵法第
十七條、第二十條、第二十三條及第三十九條第一項所明定。又「核課處分確定後，
已移送法院強制執行之欠稅案件，在執行中，經稅捐稽徵機關本於職權更正應納稅額
者，應將更正結果通知納稅義務人並函請法院就更正後之稅額執行，毋庸再重新發單
。」為「財政部七十九年九月四日台財稅第七九一一九六三一○號函釋有案。
二、本件原告等所有包括坐落台北市○○區○○段一小段六五○、六六八及六六四－
二地號三筆土地在內共十六筆土地，因欠繳八十至八十四地價稅，經被告所屬萬華分
處於八十五年一月十六日催繳取證，八十五年地價稅稅單則於八十五年十一月十三日
送達，惟逾滯納期原告等仍未繳納，經該分處移送臺灣臺北地方法院財務法庭強制執
行，嗣經被告所屬大安分處發現八十年度地價稅之核課將應免稅之前述第六五○、六
六八地號土地一併核課為有誤，乃通報經被告所屬萬華分處以八十六年五月二十八日
北市稽萬乙第九五一一號函臺灣臺北地方法院財務法庭，副本復知原告等減除該二筆
地號部分本稅及滯納金，即原告甲○○部分原查定八十年度地價稅本稅為六三、六三
一元，滯納金九、五四四元，更正為本稅五九、一八九元，滯納金八、八七八元，乙
○○部分原查定本稅為六二、三八八元，滯納金九、三五八元，更正為本稅五七、九
四六元，滯納金八、六九一元，依財政部七十九年九月四日台財稅第七九一一九六三
一○號函釋意旨，不再重新發單，原告不服，申請更正，重新發單補徵，並退還已強
制執行之八十年度地價稅款。被告所屬萬華分處以八十六年六月十二日北市稽萬乙字
第一○六八九號函否准其所請，並對第六六四之二地號部分，函稱，「是否自八十六
年起免徵地價稅台北市稅捐稽徵處大安分處將另函答覆。......與所欠繳之八十年至
八十五年地價稅無關....」等語，於法並無不合。
三、原告雖主張，（一）被告對原告所有在台北市之土地共十六筆，八十年度地價稅
，僅有一核課處分，其中第六五○、六八六地號部分，既有錯誤，原核課即屬無效，
自應重新核課，則被告對該部分稅捐稽徵，已逾核課期間，應將強制執行之金錢返還
原告。（二）又被告雖稱業已更正八十年度之地價稅，惟實際上仍自原告之銀行帳戶
中扣取十六筆土地之地價稅及滯納金，其謂業已更正，顯屬不實。（三）至於原告等
所有同小段第六六四之二地號土地，與前述第六五○、六六八地號土地均位於同一巷
道，後二者既可免稅，第六六四之二號土地亦應免稅，被告謂「與八十年至八十五年
地價稅無關，本分處函請法院繼續執行，並無不妥之處......」等語，顯有錯誤云云
。
四、按土地稅法第十五條第一項規定「地價稅按每一土地所有權人在每一直轄市或縣
（市）轄區內之地價總額計徵之」，故被告萬華分處以原告等在台北市之土地共十六
筆，依其全部地價總額，以同一處分核課地價稅，符合土地稅法之前述規定。雖其中
第六五○、六六八地號土地業經台北市政府七十三府訴字第二一四五一號訴願決定，
應免徵地價稅在案，為兩造所不爭執，被告核課原告八十年度之地價稅時，就該二筆
土地部分，一併核課，確屬違法，其萬華分處遂以八十六年五月二十八日稽萬乙字第
九五一一號函台北地方法院財務法庭，副本函送原告，表明更正原移送台北地方法院
強制執行原告等八十年度之地價稅本稅及滯納金金額，即扣除第六五○、六六八地號
部分之地價稅及滯納金，乃係就核課處分中違法部分予以撤銷。參酌已公布尚未施行
之行政程序法第一百十二條規定「行政處分一部無效者，其他部分仍為有效。但除去
該無效部分，行政處分不能成立者，全部無效」之法理，本件原核課處分係就原告在
台北市全部土地之地價總額核定，惟扣除第六五○、六六八地號二筆土地部分，其他
部分仍可有效存在，並無不可分之關係。故被告僅就違法部分予以撤銷，未重新核課
並訂定繳納期間，於法並無不合。查，本件八十年至八十四年地價稅係於八十五年一
月十六日催繳取證，並於八十五年五月二十日移送法院強制執行，揆之前揭稅捐稽徵
法規定並未逾核課期間，原告主張，原核課處分全部無效，應重新核課，又因已逾八
十年度地價稅核課期間，不得再補稅處罰等語，尚無可採。
五、又土地如有土地稅法第六條規定之情事，得依土地稅減免規則規定辦理減免土地
稅，為土地稅法第六條及同法施行細則第二條之規定。又土地稅減免規則第六條規定
，「土地稅之減免，除依第二十二條但書規定免由土地所有權人或典權人申請者外，
以其土地使用合於本規則所定減免標準，並依本規則規定程序申請核定者為限」是土
地稅之減免，除有主管機關依土地稅減免規則應依職權為減免者外，需由土地所有權
人向主管機關提出減免申請，經主管機關予以核定者為限。本件原告雖主張第六六四
之二地號與第六五○、六六八地號位於同一巷道中，後二者既可免稅，第六六四之二
地號土地亦應可免稅等語。惟查，被告就原告所有位於台北市之十六筆土地八十年度
地價稅核課，因原告就核課內容未表示不服，其核課原已確定。惟因移送強制執行後
，原告主張，第六五○及六六八地號土地，前經訴願決定，免徵地價稅，被告遂依職
權撤銷該部分之處分，已如前述。至於第六六四之二地號並未經前述台北市政府七十
三府訴字第二一四五一號訴願決定一併認為無須繳納地價稅，而原告遲至八十六年五
月間始提出第六六四之二地號土地地價稅減免之爭議（見被告大安分處八十六年五月
十七日北市稽大安乙字第二○八八三號函，附於訴願卷），其時八十年至八十五年地
價稅核課業已確定，被告萬華分處八十六年六月十二日北市稽萬乙字第一○六八九號
函稱「是否自八十六年起免徵地價稅台北市稅捐稽徵處大安分處將另函答覆。......
與所欠繳之八十年至八十五年地價稅無關....」等語，於法亦無不合。
六、至於原告另稱，其在銀行之存款經強制執行結果，係扣除全部十六筆土地地價稅
及滯納金總額，並未減除應免繳之第六五○、六六八地號二筆土地之地價稅云云，縱
屬實在，因被告業將原告積欠地價稅事件移送法院強制執行，八十六年五月二十八日
稽萬乙字第九五一一號函亦已將更正後，扣除第六五○、六六八地號土地之稅款及滯
納金通知執行法院，則執行法院如有超過執行名義所記載內容強制執行之情事者，原
告等應向執行法院聲明異議，以求救濟，非得於行政訴訟中據以爭執，附此指明。
七、綜上所述，被告以八十六年五月二十八日稽萬乙字第九五一一號函逕行更正原告
所積欠八十年度地價稅及滯納金金額，並以八十六年六月十二日稽萬乙字第一○六八
九號函駁回原告主張應重新發單徵收八十年度地價稅及該年度地價稅業逾核課期間應
退還已強制執行之全部地價稅之請求，於法並無不合，訴願及再訴願決定遞予維持，
亦無違誤，原告起訴論旨核無理由，應予駁回。
據上論結，本件原告之訴為無理由，爰依行政訴訟法第二十六條後段，判決如主文。
中    華    民    國     八十九      年      五      月      十一       日
                    行 政 法 院 第 三 庭
                                審 判 長 評  事      曾  隆  興
                                         評  事      鄭  淑  貞
                                         評  事      林  家  惠
                                         評  事      徐  瑞  晃
                                         評  事      張  瓊  文
右  正  本  證  明  與  原  本  無  異
                                         法院書記官  賀  瑞  鸞
中    華    民    國     八十九      年      五      月      十二       日


司法院資訊處製作；財團法人民間司法改革基金會備份。
